---
title: "Fosfato en ríos, cáncer de estómago y economía"
author: 
  - name: "María Acevedo Fernández"
  - name: "Carmen Albillos Gubia" 
url: [https://github.com/maf1013/Practica5]
date: "`r Sys.Date()`"
output: 
  html_document:
    df_print: paged
    theme: readable
    toc: true
    toc_float: true
    toc_depth: 4
  pdf_document:
    toc: yes
editor_options: 
  markdown: 
    wrap: 72
---



```{r setup, include=FALSE}
knitr::opts_chunk$set(echo = TRUE)
```

Repositorio GitHub: <https://github.com/maf1013/Practica5.git>

## 1. INTRODUCCIÓN

En este proyecto se estudia la posible relación entre el ***cáncer de estómago*** y la cantidad de ***fosfatos en ríos***. Además de cómo se ven influenciados por la ***economía*** de cada país Europeo. Para ello se ha recogido información sobre:

-   Los mg de PO04 por litro en los ríos de Europa (año 1992 - año 2021)

-   El número de casos de cáncer de estómago en Europa (año 2006 - año 2013)

-   El PIB de cada país de Europa (año 2012 - año 2020)

## 2. OBJETIVO GENERAL
Con este estudio queremos determinar si la contaminación de los ríos producida por la presencia de fosfatos en sus aguas afecta a la salud humana, en este caso si puede influir en el desarrollo de cáncer de estómago. Por otro lado determinaremos si estas tasas se ven contribuidas por el desarrollo económico de cada país, estudiando su PIB (Producto Interior Bruto).

## 3. OBJETIVOS ESPECÍFICOS

### CARGA DE PAQUETES: 

```{r,message=FALSE, warning=FALSE}
library(readr)
library(dplyr)
library(tidyverse)
library(ggplot2)
```


### CARGA DE DATOS:
Fosfatos en ríos en Europa desde el año 2000 hasta el 2021
```{r, message=FALSE, warning=FALSE, include=TRUE}
Fosfato <- read_csv("INPUT/DATA/fosfato.csv") %>%
  select(-`Period:text`) %>%  #Se eliminina una columna que estaba llena de texto innecesario                           
  rename(País = `Country:text`,                           
         Año = `Year:year`,         #Se renombran las columnas               
         Cantidad_Fosfato = colnames(.)[3]) %>%   #El nombre de la tercera columna mg P/I:number se sustituye por Cantidad_Fosfato   
  arrange(País, Año)%>%   # Ordena la tabla por orden alfabético de País
  group_by(País, Año)%>%
  summarise(Cantidad_Fosfato = mean(Cantidad_Fosfato, na.rm = TRUE), .groups = "drop")
  #En algunos países habia dos datos distintos por cada año, por lo que decidimos hacer la media.

```
```{r echo=FALSE, message=FALSE, warning=FALSE}
DT::datatable(Fosfato)

```

Cáncer de estómago en Europa desde el año 2006 al 2013

```{r, message=FALSE, warning=FALSE, include=TRUE}
# Se carga el archivo usando comillas como delimitador
cancer_estomago <- read_delim("INPUT/DATA/cancer_estomago.csv", delim = "\"", 
                              escape_backslash = TRUE, escape_double = FALSE, trim_ws = TRUE) %>%
  
  # Separar la columna con los años (2005-2013) en columnas individuales para cada año
  # La columna contiene los valores de varios años, por lo que usamos separate() para dividirla
  separate(
    col = c(`,2005,2006,2007,2008,2009,2010,2011,2012,2013,`), #La columna que contiene los años
    #into = paste0("Año_", 2005:2013), #Nombres de las nuevas columnas (Año_2005, Año_2006, ..., Año_2013)
    into = as.character(2005:2013),
    sep = "," #Delimitador para separar los valores
  ) %>%
  
  # Elimina columnas innecesarias
  select(-`Indicator,`, -`...1`, -`...3`, -`...5`, -`,...6`, -`...7`, -`...9`,
         -`,...10`, -`...11`, -`...13`, -`,...14`, -`...15`, -`...17`, -`...19`, -`2005`,
         -`Cancer`,  -`Age Group`) %>%
  
  # Elimina filas que están llenas de valores nulos
  slice(-c(247, 248, 249)) %>%

  # Se renombran las columnas
  rename(Pais_Ciudad = Registry) %>%
  rename(Sexo = Sex) %>%
  
  # Convertir columnas anchas en formato largo para poder trabajar mejor los datos próximamente
  pivot_longer(cols = c(`2006`:`2013`), names_to = "Año", values_to = "Casos") %>%
  
  mutate(Año = as.numeric(Año)) %>%
  
  # Se crea una nueva columna País basada en los prefijos de Pais_Ciudad. 
  mutate(
    País = case_when(
      str_starts(Pais_Ciudad, "AT") ~ "Austria",
      str_starts(Pais_Ciudad, "BE") ~ "Belgium",
      str_starts(Pais_Ciudad, "BG") ~ "Bulgaria",
      str_starts(Pais_Ciudad, "CH") ~ "Switzerland",
      str_starts(Pais_Ciudad, "DE") ~ "Germany",
      str_starts(Pais_Ciudad, "DK") ~ "Denmark",
      str_starts(Pais_Ciudad, "EE") ~ "Estonia",
      str_starts(Pais_Ciudad, "ES") ~ "Spain",
      str_starts(Pais_Ciudad, "FR") ~ "France",
      str_starts(Pais_Ciudad, "HR") ~ "Croatia",
      str_starts(Pais_Ciudad, "IE") ~ "Ireland",
      str_starts(Pais_Ciudad, "IS") ~ "Iceland",
      str_starts(Pais_Ciudad, "IT") ~ "Italy",
      str_starts(Pais_Ciudad, "LT") ~ "Lithuania",
      str_starts(Pais_Ciudad, "MT") ~ "Malta",
      str_starts(Pais_Ciudad, "NL") ~ "Holland",
      str_starts(Pais_Ciudad, "NO") ~ "Norway",
      str_starts(Pais_Ciudad, "PL") ~ "Poland",
      str_starts(Pais_Ciudad, "PT") ~ "Portugal",
      str_starts(Pais_Ciudad, "RO") ~ "Romania",
      str_starts(Pais_Ciudad, "RS") ~ "Serbia",
      str_starts(Pais_Ciudad, "SI") ~ "Slovenia",
      str_starts(Pais_Ciudad, "SK") ~ "Slovakia",
      str_starts(Pais_Ciudad, "UA") ~ "Ukraine",
      str_starts(Pais_Ciudad, "UK") ~ "United Kingdom"
    )
  ) %>%
  
  # Después de haber creado la nueva columna País, se elimina País_Ciudad porque ya no nos interesa
  select(-Pais_Ciudad) %>%
  relocate(País, Año, Sexo, Casos) %>%
  #Convertir los valores de la columna Casos a numéricos
  mutate(Casos = as.numeric(Casos)) %>%
  
  # Agrupar los datos por "País", "Año" y "Sexo", y luego calcular la suma de los casos por grupo
  group_by(País, Año, Sexo) %>%
  summarise(Casos = sum(Casos, na.rm = TRUE), .groups = "drop") 
  #Con .groups=drop se consigue que se devuelvan los resultados sin estar agrupados por las variables País, Año y Sexo
  #Esto es necesario para conseguir que los datos sean la suma de un país entero y no aparezcan 
  #agrupados por regiones.
```
```{r echo=FALSE, message=FALSE, warning=FALSE}
DT::datatable(cancer_estomago)

```


Economía en Europa desde el año 2012 al 2020

```{r, message=FALSE, warning = FALSE, include=TRUE}
economia <- read_csv("INPUT/DATA/economia.csv")%>%
  select(-c(1, 2, 3, 4, 5,9))%>%   #se eliminan columnas innecesarias 
  slice(-c(178:189),-c(118:141))%>% #Se eliminan las filas innecesarias
  rename(País=geo,
         Año=TIME_PERIOD,   #Se renombran las columnas 
         PIB=OBS_VALUE)
```

```{r echo=FALSE, message=FALSE, warning=FALSE}
DT::datatable(economia)

```


### 1. Evolución del fosfato en ríos a lo largo de los años.

Se va a comparar cómo evoluciona la cantidad de fosfato en los ríos a lo largo del tiempo, desde el año 1992 hasta el año 2021.
Para hacer esta comparación global se hará una media de la cantidad de fosfatos en ríos por año de todos los países participantes en el estudio.

#### 1.1. Metodología y resultados

```{r, echo=TRUE, message=FALSE, warning=FALSE}
promedio_fosfato_por_año <- Fosfato %>%
  group_by(Año) %>%                    # Agrupa los datos por el año
  summarise(Promedio_Fosfato = mean(Cantidad_Fosfato, na.rm = TRUE)) # Calcula el promedio de fosfato para cada año
```

```{r, echo=FALSE, message=FALSE, warning=FALSE}
DT::datatable(promedio_fosfato_por_año)

```

Para visualizar mejor estos datos se realiza un gráfico:

```{r, echo=TRUE}
grafico_fosfato_años<-ggplot(data=promedio_fosfato_por_año, aes(x=Año,y=Promedio_Fosfato))+
                 geom_point(na.rm=TRUE, colour="deeppink")+
                 geom_smooth(na.rm=TRUE)+
                 labs(title="Evolución de fosfato en ríos ",
                      x="Años",
                      y="Fosfato en ríos")+
    scale_x_continuous(breaks = seq(min(promedio_fosfato_por_año$Año), max(promedio_fosfato_por_año$Año)))+

                 theme_light()+
                 theme(axis.text.x = element_text(angle = 45, hjust = 1))
```

```{r, echo = FALSE, message=FALSE, warning=FALSE}

plot(grafico_fosfato_años)
```

#### 1.2. Conclusiones

La gráfica refleja una disminución notable en las concentraciones de fosfatos en los ríos europeos entre 1992 y 2018, alcanzando un mínimo histórico en 2010. Este descenso, superior al 34%, se debe a la implementación de importantes políticas ambientales. Entre ellas destaca la **Directiva Marco del Agua**, que establece estándares para prevenir el deterioro de las masas de agua en la Unión Europea y alcanzar un "buen estado" ecológico en ríos, lagos y aguas subterráneas (un límite adecuado de fosfato es de 0.1 mg/L, pero puede variar dependiendo del tipo de agua y de la región). También ha influido la **prohibición de fosfatos en detergentes** y las mejoras en el tratamiento de aguas residuales.

Sin embargo, el ligero aumento después de 2010 que podría deberse a factores como una mayor presión agrícola en ciertas regiones, resalta la necesidad de fortalecer las medidas para evitar un retroceso en la calidad del agua. 

### 2. Cantidad de fosfato en los distintos ríos de los paises europeos.

A continuación se agruparán los datos por años para determinar cuáles han sido los países europeos con más cantidades de fosfato.

#### 2.1 Metodología y resultados
```{r, echo = TRUE}
maximo_fosfato<- Fosfato%>%
  group_by(Año) %>%  # Agrupar los datos por Año
  filter(Cantidad_Fosfato == max(Cantidad_Fosfato)) %>%
  arrange(Año)
```

```{r, echo = FALSE}
DT::datatable(maximo_fosfato)
```
También se calculan los países europeos con menos cantidades de fosfato.
```{r, echo = TRUE}
minimo_fosfato<- Fosfato%>%
  group_by(Año) %>%  # Agrupar los datos por Año
  filter(Cantidad_Fosfato == min(Cantidad_Fosfato)) %>%
  arrange(Año)
```

```{r, echo = FALSE}
DT::datatable(minimo_fosfato)

```






Se concluye que el país con ***más*** cantidad de fosfatos e sus ríos es:

```{r, echo = TRUE}
pais_max <- Fosfato %>%
  arrange(desc(Cantidad_Fosfato))%>%
  slice_head()
```

```{r, echo = FALSE}
DT::datatable(pais_max)
```

Se concluye que el país con ***menos*** cantidad de fosfatos e sus ríos es:

```{r, echo = TRUE}
pais_min <- Fosfato %>%
  arrange(Cantidad_Fosfato)%>%
  slice_head()
```

```{r, echo = FALSE}
DT::datatable(pais_min)
```

Se realiza una gráfica en la que se puede observar que a lo largo del tiempo,los países con **mayor** cantidad de fosfato en su ríos son: Bélgica, Bulgaria, Macedonia del Norte y Reino Unido. 

```{r, echo=TRUE}
grafico_paises_fosfato <- ggplot(maximo_fosfato, aes(x = factor(Año), y = Cantidad_Fosfato)) +
  geom_bar(aes(fill = País),stat = "identity") + 
  labs( title = "País con mayor concentración de fosfato en ríos",
        x = "País",
        y = "Concentración de Fosfato") +
  theme_light()+
  theme(axis.text.x = element_text(angle = 45, hjust = 1))

```

```{r, echo =FALSE}
plot(grafico_paises_fosfato)
```

Se realiza otra gráfica en la que se puede observar que a lo largo del tiempo, el país que tiene **menor** cantidad de fosfato en sus ríos es Noruega.
```{r, echo=TRUE}
grafico_menor_fosfato<-ggplot(minimo_fosfato, aes(x = factor(Año), y = Cantidad_Fosfato, fill = País)) +
  geom_bar(stat = "identity", position = "dodge") +  # Usa 'dodge' para separar las barras
  labs(
    title = "Países con menor concentración de fosfato en ríos",
    x = "Año",  
    y = "Concentración de Fosfato"
  ) +
  theme_light() +
  theme(
    axis.text.x = element_text(angle = 90, hjust = 1),  # 90 grados para etiquetas en el eje X
    axis.title.x = element_text(size = 14),
    axis.title.y = element_text(size = 14),
    legend.position = "top"  # Ubicar la leyenda en la parte superior para que se vea con claridad
  )
```
```{r,echo=FALSE}
plot(grafico_menor_fosfato)
```

#### 2.2 Conclusiones
Se observa una clara variabilidad en los niveles de fosfato de los ríos europeos según el país. **Noruega** presenta las concentraciones más bajas de fosfato, alcanzando un mínimo histórico de 0.001 mg/L en 2003. En cambio Bélgica, Reino Unido, Bulgaria y Macedonia del Norte registran los niveles más altos, destacando especialmente **Macedonia del Norte** en 2014, con una alarmante concentración de fosfato de 1.053 mg/L.
¿Se podrían deber estas diferencias a los distintos niveles económicos de cada país? Se estudiará a continuación.


### 3. Relación del PIB de Europa con la cantidad de fosfato en ríos.

Se han recopilado datos del PIB en Europa a partir del año 2012. Del apartado anterior se ha concluido que el país con menos fosfato a partir de 2012 es Noruega, y el que más el Norte de Macedonia. Se compararán los PIBs de ambos países y sus niveles de fosfato para estudiar si hay una posible relación.
Para ello, se crea una tabla conjunta con la cantidad de fosfato y el PIB correspondiente.
```{r, echo=TRUE, message=FALSE, warning=FALSE}
fosfato_economia <- Fosfato %>%
  left_join(economia, by = c("País", "Año")) %>% # Al hacer este join, se mantienen todos los años de datos de ECONOMÍA, pero en los datos de fosfato, no hay valores para algunos años
  filter(!is.na(PIB)) # Eliminamos las filas con NA en la columna PIB

```

```{r echo=FALSE, message=FALSE, warning=FALSE}
DT::datatable(fosfato_economia)
```



#### 3.1 Metodología y resultados

El estudio se centrará solamente en Noruega y Macedonia del Norte. 
Se estudiará qué ranking ocupa el PIB de Noruega respecto del resto de países para cada año.

```{r, echo=TRUE, message=FALSE, warning=FALSE}
ranking_noruega<-fosfato_economia%>%
  group_by(Año) %>%
  # Crea el ranking para cada año
  mutate(ranking_pib = rank(-PIB, ties.method = "min")) %>% # se calcula el #ranking para la columna PIB (-) en la que el mayor valor del PIB reciba el puesto #número uno. Con ties.method="min" se asigna el mismo ranking a dos valores #empatados.
  filter(País == "Norway") %>%
  arrange(Año) %>%
  select(Año, PIB, ranking_pib,Cantidad_Fosfato) 

```
```{r echo=FALSE, message=FALSE, warning=FALSE}
DT::datatable(ranking_noruega)

```

Ahora se estudiará el ranking para el PIB del Norte de Macedonia

```{r, echo=TRUE, message=FALSE, warning=FALSE}
ranking_macedonia<-fosfato_economia%>%
  group_by(Año) %>%
  # Crear el ranking dentro de cada año
  mutate(ranking_pib = rank(-PIB, ties.method = "min")) %>%
  # Filtrar solo para Norway
  filter(País == "North Macedonia") %>%
  # Ordenar por año
  arrange(Año) %>%
  # Seleccionar las columnas relevantes
  select(Año, PIB, ranking_pib,Cantidad_Fosfato) 
```

```{r echo=FALSE, message=FALSE, warning=FALSE}
DT::datatable(ranking_macedonia)

```

Se realiza una gráfica para poder estudiar mejor la posible relación:


```{r, echo=TRUE}
#En un solo data frame, combina los datos de Noruega y Macedonia del Norte, añadiendo la columna "Pais"
datos_combinados <- bind_rows(
  ranking_noruega %>% mutate(Pais = "Noruega"),
  ranking_macedonia %>% mutate(Pais = "Macedonia")
)

datos_largo <- datos_combinados %>%
  pivot_longer(cols = c("Cantidad_Fosfato", "PIB"), 
               names_to = "Variable", 
               values_to = "Valor")

#Se crea un gráfico de dispersión con líneas de tendencia para fosfato y PIB
grafico_pib_fosfato<-ggplot(datos_largo, aes(x = Año, y = Valor, color = Pais)) +
  geom_point(size=2) +
  geom_smooth(se = TRUE,alpha=0.15) +
  facet_wrap(~ Variable, scales = "free_y", nrow = 2) +
  labs(title = "Evolución fosfatos en ríos y \n PIB a lo largo del tiempo",
       x = "Año",
       y = "Valor") +
  scale_x_continuous(breaks = seq(min(datos_largo$Año), max(datos_largo$Año))) +
  theme_light() +
  theme(axis.text.x = element_text(angle = 45, hjust = 1))

```

```{r, echo =FALSE}
plot(grafico_pib_fosfato)
```

#### 3.2 Conclusiones 

Al analizar los datos de **Noruega**, se observa que, a pesar de que su PIB experimenta una caída significativa en el ranking, pasando del puesto 4 al 25, la cantidad de fosfato en sus ríos apenas muestra variaciones.

En el caso de **Macedonia del Norte**, aunque su posición en el ranking del PIB mejora considerablemente de un año a otro, pasando del puesto 20 en **2012** al puesto 3 en **2013**, la cantidad de fosfato en sus ríos aumenta de manera significativa en un 120%.

Si además tenemos en cuenta la gráfica, en la que, a pesar de las diferencias del PIB, la cantidad de fosfato no sigue el patrón esperado (es decir, que el fosfato disminuya cuando el PIB sube y aumente cuando el PIB baja), concluimos que, en este caso, parece no existir una relación directa entre el PIB y la cantidad de fosfato.

La diferencia entre el PIB y los niveles de fosfato podría ser el resultado de políticas medioambientales más débiles. Aunque el PIB de un país pueda mejorar, como en el caso de Macedonia del Norte, esto no garantiza necesariamente una gestión ambiental adecuada. En cambio, Noruega se conoce por contar con políticas ambientales más rigurosas y un mayor nivel de conciencia pública sobre la sostenibilidad, lo que podría contribuir a mantener los niveles de fosfato más bajos en sus ríos en comparación con el resto de Europa.

















### 4. Influencia del sexo de los pacientes con el cáncer de estómago.
En este apartado vamos a estudiar si el sexo de los pacienetes tiene alguna relación con el desarrollo d cáncer de estómago.

#### 4.1 Metodología y resultados
En primer lugar vamos a observar un análisis global. Es decir el número de casos de cáncer de estómago en cada sexo en total, sin diferenciar ni el año ni el país.

```{r, echo = TRUE}
cancer_sexo_total <- cancer_estomago %>%
  group_by(Sexo) %>%
  summarise(Casos_promedio = mean(Casos, na.rm = TRUE))

```

```{r, echo=FALSE}
DT::datatable(cancer_sexo_total)

```


Por otra parte vamos a hacer la misma evaluación que antes pero en este año diferenciando en cada país. Donde podemos observar que la proporción de casos es similar que en la evaluación global.

```{r, echo=TRUE}
cancer_sexo_pais <- cancer_estomago %>%
  group_by(Sexo, País) %>%
  summarise(Casos_promedio = mean(Casos, na.rm = TRUE))
```

```{r, echo=FALSE}
DT::datatable(cancer_sexo_pais)
```

Por último vamos a realizar un gráfico de barras para visualizar mejor esta relació del sexo con el desarrollo de cáncer de estómago. En este caso haremos un análisis conjunto de todos los países a lo largo de los años:

```{r, echo=TRUE}
grafico_sexo_años <- ggplot(cancer_estomago, aes(x= Año, y = Casos))+
  geom_bar(aes(fill = Sexo), position = "dodge", stat = "identity") +   
  #A stat le damos el valor identity, ya que queremos que use los valores de Casos, no que cuente las ocurrencias de esta variable.
  labs( title ="Número de casos de Cáncer de \n Estómago por Sexo y Año",
        x = "Año",
        y = "Número de casos",
        fill = "Sexo") +
  scale_x_continuous(breaks = seq(min(cancer_estomago$Año), max(cancer_estomago$Año))) +
  theme_light()+
  theme(axis.text.x = element_text(angle = 45, hjust = 1))
```

```{r, echo = FALSE}
plot(grafico_sexo_años)
```


#### 4.2 Conclusiones

Observando los datos y la gráfica podemos concluir sin ningún tipo de duda que los ***hombres*** tienen una mayor predisposición a sufrir cáncer de estómago que las mujeres. 
Realizando un análisis tanto por países como por años, podemos concluir que el riesgo a cancer de estómago en el sexo masculino es aproximadamente el ***doble*** que en el sexo femenino.

Esto se puede deber a varios factores: 

-   <u>Factores hormonales:</u> El estrógeno es una hormona femenina que tiene un efecto protector contar el cáncer gástrico, por lo que las mujeres premenopaúsicas son las que menos riesgo tienen de sufrirlo, ya que son las personas con niveles más altos de esta hormona.

-   <u>Infección por Helicobacter Pylori:</u> esta bacteria es una de las causas principales de cáncer de estómago. Y aunque la tasa de infección es similar para ambos sexos, el desarrollo de cáncer a partir de esta infección es más común en los hombres. 

-   <u>Estilo de vida:</u> según las estadísticas los hombres tienden a un mayor consumo de tabaco y alcohol, factores de riesgo para el desarrollo de cáncer de estómago.


Además, podemos destacar otro factor que afecta considerablemente en el desarrollo de este cáncer, que es la edad,el cual afecta a ambos sexos.

 5. ¿En los paises europeos más desarrollados y con mejor economía hay una menor tasa de cáncer de estómago?

Según el Índice de Desarrollo Humano (IDH), los países más desarrollados en Europa son: - Noruega: 13.072 - Suiza: 11.68

Sin embargo, entre los páises menos desarrollados se encuentra: - Ucrania: 33.36

En este último país vemos que hay una incidencia de más del doble en comparación con los dos países primeros. Esto se debe a que en los países más desarrollados tienen una mejor calidad de vida, una estabilidad económica y financiera y eficientes servicios públicos, como es la sanidad. Por otro lado, en países no tan desarrollados como por ejemplo Ucrania, podemos ver una inestabilidad económica agravada por los conflictos políticos.

### 5.  Evolución de las tasas de cáncer de estómago a lo largo del tiempo.

En este punto vamos a analizar el número de casos de cáncer de estómago, sin diferenciar el sexo ni el país, en cada año.

#### 5.1 Metodología y resumenes.
```{r, echo = TRUE}
tendencia_cancer <- cancer_estomago %>%
  group_by(Año) %>%
  summarise(Casos_promedio = mean(Casos, na.rm = TRUE))
```

```{r, echo=FALSE}
DT::datatable(tendencia_cancer)
```

Esta tendencia del cáncer de estómago a lo largo del tiempo la podemos visualizar mejor con una gráfica:

```{r, echo = TRUE}
grafica_tendencia_cancer <- ggplot(cancer_estomago, aes(x = factor(Año), y = Casos))+
  geom_bar(fill = "turquoise",stat = "identity") +
  labs( title = "Número de casos de Cáncer de Estómago por Año",
        x = "Año",
        y = "Casos")+
  theme_light()+
  theme(axis.text.x = element_text(angle = 45, hjust = 1))
```

```{r, echo=FALSE}
plot(grafica_tendencia_cancer)
```

#### 5.2 Conclusiones

Observando la gráfica y los datos podemos concluir que la incidencia de cáncer de estómago disminuye con el paso del tiempo, destacando una disminución más notable en los dos ultimo años del experimento. Por lo que si sigue esta tendencia, podremos suponer que en la actualidad habrán disminuido considerablemente los casos de cáncer de estómago. 

Esto se puede deber a:

-   Mejoras en la dieta
-   Mejoras en el estilo de vida
-   Mejoras en los sistemas de detección y tratamientos de cáncer, entre otros



### 7. ¿El cáncer de estómago está relacionado con la cantidad de fosfatos en ríos?

Como ya hemos analizado anteriormente tanto la cantidad de fosfatos en ríos como las tasas de cáncer de estómago en Europa, han disminuido con el paso de los años. Con estos resultados podemos pensar que existe una pequeña relación entre estos dos aspectos. Es decir, que los fosfatos que se encuentran en detergentes y fertilizantes pueden llegar a los rios dando lugar a una contaminación ambiental, y posteriormente ese agua podrá ser usado para regar en la agricultura, teniendo un impacto en la cadena alimentaria y por lo tanto en la salud humana.


### 8. Referencias
1. Unión Europea. (2012). Reglamento (UE) nº 259/2012 del Parlamento Europeo y del Consejo, de 14 de marzo de 2012, por el que se modifica el Reglamento (CE) nº 648/2004 en lo que se refiere al uso de fosfatos y otros compuestos de fósforo en detergentes para lavavajillas automáticos y para ropa destinados a los consumidores. Boletín Oficial del Estado.  https://www.boe.es/buscar/doc.php?id=DOUE-L-2012-80470
2. Unión Europea. (n.d.). Good quality water in Europe: EU water directive. EUR-Lex.  https://eur-lex.europa.eu/ES/legal-content/summary/good-quality-water-in-europe-eu-water-directive.html




